高雄高等行政法院判決
111年度交上字第6號
上  訴  人  高雄市政府交通局

代  表  人  張淑娟              
被 上訴 人  陳建州                                      
上列當事人間交通裁決事件，上訴人對於中華民國110年11月5日
臺灣高雄地方法院110年度交字第151號行政訴訟判決，提起上訴
，本院判決如下：
　　主  文
一、原判決廢棄。
二、被上訴人在第一審之訴駁回。
三、第一審訴訟費用新臺幣300元及上訴審訴訟費用新臺幣750元
    由被上訴人負擔。被上訴人應給付上訴人新臺幣750元。
　　事實及理由
一、事實概要：
　　被上訴人於民國110年1月19日7時48分許駕駛車牌號碼0000-
    00號自用小客貨車(下稱系爭車輛)，在台88快速道路東向大
    寮交流道出口處，經民眾於110年1月19日檢舉被上訴人有「
    行駛快速公路違規超車」之違規行為，而由高雄市政府警察
    局交通大隊林園分隊(下稱舉發機關)員警於110年1月29日填
    掣高市警交相字第BZB125969號舉發違反道路交通管理事件
    通知單(下稱舉發通知單)逕行舉發。嗣被上訴人於應到案日
    期前之110年2月5日向上訴人陳述不服，經上訴人函詢舉發
    機關後，認被上訴人確有上揭違規行為，乃依道路交通管理
    處罰條例(下稱處罰條例)第33條第1項第7款、第63條第1項
    第1款規定，於110年3月25日開立高市交裁字第32-BZB12596
    9號裁決書，裁處被上訴人「罰鍰新臺幣(下同)3,000元，並
    記違規點數1點」。被上訴人不服，提起行政訴訟，前經臺
    灣高雄地方法院(下稱原審法院)110年度交字第151號行政訴
    訟判決(下稱原判決)將原處分撤銷。上訴人不服，遂提起本
    件上訴。
二、被上訴人起訴主張及訴之聲明、上訴人於原審之答辯及聲明
    、原判決理由，均引用原判決書所載。
三、上訴意旨：　　
(一)原判決雖認「系爭車輛均無變更行進路線後再駛入檢舉人或
    其前方停等自小客車原行車道內之情形，揆諸前揭規定及說
    明，應非屬超車行為」，惟查交通部107年8月3日交路字第1
    075009824號函檢送107年6月25日召開研商「汽車非於同向
    或雙向僅一車道超越前車之行為，應如何裁處案」會議結論
    二(一)後段略以：「後車於同車道超越前車(即道路交通安
    全規則第101條第1項第3款至第5款)，係屬超車行為」，經
    檢視系爭車輛之行駛動線即為交通部函釋圖1(下圖)之違規
    態樣甚明。然原判決顯係誤認系爭案件應採交通部函釋圖1(
    上圖)之見解，其行駛路線為跨越行車分向線後，再駛回同
    一車道之態樣，與本件於單一車道之匝道超車不同，顯有判
    決不備理由或理由矛盾之情節，其判決當然違背法令。另查
    臺北高等行政法院104年度交上字第68號判決意旨「被上訴
    人騎乘系爭重型機車，既係在前方車輛遇紅燈停等靜止時為
    超越前車後停車等待」，可知其違規態樣係為前方車輛為靜
    止狀態，與本案前方之車輛為緩速前進不同，尚難比附援引
    。
(二)再經檢視採證影片可見：畫面時間07:48:37-台88快速道路
    東向大寮出口處，可見匝道兩側地面繪設黃實線、白實線，
    車道中並無繪設車道線(堪認該匝道為單一車道設計)，前方
    車輛緊靠右側行駛(車身右側已跨越道路邊緣線至路肩)，車
    流並無靜止狀態，且可認前方通行車輛為適法行駛之前車，
    而被上訴人車輛緊靠左側行駛，已跨越路側黃實線並極度靠
    近左側護欄，由檢舉人及前方車輛左側超車，車牌為7761-U
    M。依前揭說明，原審指出「並連續通過位於檢舉人車輛前
    方多台於同一車道上停等之自小客車」，誤認前方車輛為停
    等狀態，與實際車流為緩速前進不符，顯有判決不備理由，
    應予廢棄。又參照中央交通主管機關之會議紀錄，被上訴人
    車輛行駛於「未繪設車道線」之「單一車道」入口匝道，本
    應依序於檢舉人車輛後方行駛，卻違反單一車道不得併行之
    規定，而於路幅較寬之單一車道與前車併行後超越前車，其
    行為即屬超車行為，至為灼然。依前揭說明，系爭車輛於單
    一車道之匝道上超越前車，已屬後車於同車道超越前車範疇
    ，系爭舉發違規事實之認定並無違誤。原判決容有誤解行駛
    快速公路違規超車之立法意旨，而有適用法規不當之違法。
(三)原審既已審認「系爭車輛由檢舉人車輛左側經過」屬實，卻
    未予詳究，遽認舉發違規事實之認定有誤，而判決原處分撤
    銷，將使法規解釋互有矛盾而致使處罰條例及處理細則之規
    定成為具文。原判決顯屬依法無據而有違背法令之情，爰提
    起本件上訴。
四、本院之判斷：
(一)應適用之法令：
 1、處罰條例：
　⑴第33條第1項第7款：「汽車行駛於高速公路、快速公路或設
    站管制之道路，不遵使用限制、禁止、行車管制及管理事項
    之管制規則而有下列行為者，處汽車駕駛人新臺幣3,000元
    以上6,000元以下罰鍰：……違規超車、迴車、倒車、逆向行
    駛。」
　⑵第63條第1項第1款：「汽車駕駛人有下列各款所列條款之一
    者，除依原條款處罰鍰外，並予記點：有第33條第1項、……
    情形之一者，各記違規點數1點。」
 2、高速公路及快速公路交通管制規則：
　　第9條第1項第3款：「汽車行駛高速公路及快速公路，不得
    有下列行為：……在加速車道、減速車道或單車道之匝道上
    超越前車或倒車。」
 3、道路交通安全規則：　　
　　第101條第1項第3款、第5款：「汽車超車及讓車時，應依下
    列規定：……欲超越同一車道之前車時，須先按鳴喇叭2單響
    或變換燈光1次，不得連續密集按鳴喇叭或變換燈光迫使前
    車允讓。……前行車減速靠邊或以手勢或亮右方向燈表示允
    讓後，後行車始得超越。超越時應顯示左方向燈並於前車左
    側保持半公尺以上之間隔超過，行至安全距離後，再顯示右
    方向燈駛入原行路線。……。」
(二)經查，被上訴人駕駛系爭車輛於110年1月19日7時48分許，
    在台88快速道路東向林園大寮交流道出口，因有「行駛快速
    公路違規超車」交通違規，經民眾檢舉，由舉發機關逕行舉
    發，並掣開系爭舉發通知單等情，此有高雄市政府警察局林
    園分局110年3月12日高市警林分交字第11070810300號書函(
    參原審卷第61頁)及採證光碟(存於原審卷第74與75頁中間)
    附卷可稽。又原審法院於110年10月26日行調查證據程序時
    亦當庭勘驗採證之光碟影片(7761-UM)，其在影片時間07:48
    :37處，被上訴人車輛由檢舉人車輛左側超車，現場為匝道
    ，匝道左側地面繪設黃實線、白實線，車道中並無繪設車道
    線，車牌為7761-UM，亦有調查證據筆錄可佐(參原審卷第84
    頁)。此為兩造所不爭執，並為原審確認之事實。
(三)原判決雖稱：系爭車輛雖有在台88快速道路東向大寮交流道
    出口處之單一車道與他車並行行駛之情事，惟該車均無變更
    行進路線再駛入檢舉人或檢舉人前方其他停等之自小客車原
    行車道內之超車行為，故上訴人援引處罰條例第33條第1項
    第7款、第63條第1項第1款，暨違反道路交通管理事件統一
    裁罰基準及處理細則等規定，裁處被上訴人罰鍰3,000元，
    並記違規點數1點，自有違誤等語，固非無見。惟查：
  ⒈按「汽車行駛高速公路及快速公路，不得有下列行為：……在
    加速車道、減速車道或單車道之匝道上超越前車或倒車。」
    高速公路及快速公路交通管制規則第9條第1項第3款定有明
    文。而所謂汽車「超車」，其在僅有一車道之情形者，係指
    在同一車道上行駛之前後車輛，後車變更行進路線，由前車
    之側方通過而超越之駕駛行為。申言之，駕駛人若進入單一
    車道之匝道時，所有之車輛自應前後相續前進，後車應不許
    自我揣測前車動向而任意超越前車。否則，即屬超車之違規
    行為。而綜觀原審卷所附之照片(參原審卷第89頁、第91頁)
    ，當時林園大寮交流道匝道出口僅一車道，而被上訴人駕駛
    系爭車輛原本行駛於檢舉人車輛左後方，而後來則利用車道
    左側範圍越過檢舉人車輛，且被上訴人駕駛之系爭車輛左側
    車輪已壓在車道左側邊緣實線上，右側車身則在車道內，位
    於檢舉人車輛之左前方。固然，系爭路段因前方車流緊靠右
    側，而使左側似有部分空間可供通行，然被上訴人緊靠左側
    超車之行為，顯有與右側車輛發生碰撞或擦撞左側護欄之潛
    在危險。是被上訴人上開行為，已違反高速公路及快速公路
    交通管制規則第9條第1項第3款之「禁止超車」之規定。則
    被上訴人之違規事實，洵堪認定。
　⒉又參照交通部107年8月3日交路字第1075009824號函檢送107
    年6月25日召開研商「汽車非於同向或雙向僅一車道超越前
    車之行為，應如何裁處案」會議，其捌、會議結論：「……二
    、道路交通管理處罰條例第47條未修法前，有關車輛超越前
    車之行為，經討論各違規行為之適用條款如下，並請内政部
    警政署通令予各警察機關作為執法之標準：㈠車輛於同向或
    雙向僅有1車道(車道數計算，不含車種專用車道、機車優先
    道及慢車道），後車跨越行車分向線後，再駛回同一車道（
    即道路交通安全規則第97條第1項第3款）或後車於同車道超
    越前車（即道路交通安全規則第101條第1項第3款至第5款）
    ，係屬超車行為，違反超車行駛規定者，以道路交通管理處
    罰條例第47條規定處罰。」（參本院卷第39-40頁)之見解，
    亦可得知，實務上，就在僅有一車道之情形，其後車於同車
    道超越前車之行為，即屬超車之行為，亦採相同之見解。
　⒊至原判決認為「系爭車輛均無變更行進路線後再駛入檢舉人
    或其前方停等自小客車原行車道內之情形，應非屬超車行為
    」云云，然此種情形，恰為交通部107年8月3日交路字第107
    5009824號函檢送107年6月25日召開研商「汽車非於同向或
    雙向僅一車道超越前車之行為，應如何裁處案」會議，其捌
    、會議結論：「……㈡車輛於同向2車道以上(車道數計算，不
    含車種專用車道、機車優先道及慢車道），車輛變換車道超
    越前方車輛，係屬變換車道，非屬超車行為，爰以其是否違
    反變換車道或行駛規定之車道等相關規定處罰。」所指之情
    形。亦即車輛於「同向2車道以上」，後車超越前車，無變
    更行進路線後再駛入原行車道內之情形，則係屬變換車道之
    行為，非屬超車之行為，此與上開所述於「單一車道」之超
    越前車之違規態樣，並非相同。準此以觀，被上訴人之系爭
    車輛於單一車道之匝道上超越檢舉人之前車，已屬後車於同
    車道超越前車範疇，系爭舉發違規事實之認定並無違誤。原
    判決徒以被上訴人之系爭車輛均無變更行進路線後再駛入檢
    舉人或其前方停等自小客車原行車道內之情形，應非屬超車
    行為，容有誤解，而有適用法規不當之違法。
(四)綜上，被上訴人於系爭舉發通知單所述時間、地點，確有「
    行駛快速公路違規超車」之違規行為，則上訴人依據處罰條
    例第33條第1項第7款、第63條第1項第1款暨違反道路交通管
    理事件統一裁罰基準表規定，裁處被上訴人罰鍰3,000元，
    並記違規點數1點之處分，並無違誤。
五、綜上所述，原判決既有上開違誤，即有適用法規不當之違法
    。上訴意旨指摘原判決違法，求予廢棄，即有理由，自應由
    本院將原判決廢棄。又因本件事實已經原審認定明確，爰依
    行政訴訟法第237條之9第2項、第236條之2第3項、第259條
    第1款規定，由本院依原審確定之事實，將原判決廢棄，並
    駁回被上訴人在第一審之訴。
六、又原判決既經廢棄，且被上訴人在第一審之訴亦經駁回，則
    本件第一審及第二審之訴訟費用即裁判費合計1,050元，應
    由被上訴人負擔。扣除被上訴人預納之第一審訴訟費用300
    元後，依行政訴訟法第237條之9第2項準用第237條之8第1項
    規定，爰確定被上訴人應給付上訴人之訴訟費用額如主文第
    3項所示。
七、結論：上訴為有理由。
中　　華　　民　　國　　111 　年　　5 　　月　　11　　日
              高雄高等行政法院第一庭
                        審判長法官　李　協　明
                              法官　林　彥　君
                              法官　邱　政　強
以上正本係照原本作成。
不得上訴。
中　　華　　民　　國　　111 　年　　5 　　月　　11　　日

                            書記官  黃　玉　幸